【裁判字號】    89,易,591
【裁判日期】    890307
【裁判案由】    偽造文書
【裁判全文】
臺灣高雄地方法院刑事判決                          八十九年度易字第五九一號
    公  訴  人  臺灣高雄地方法院檢察署檢察官
    被      告  丁○○
    被      告  丙○○
    被      告  甲○○
右列被告因偽罪文書案件，經檢察官提起公訴（八十八年度偵字第一三五三九號），
本院判決如左：
    主  文
丁○○、丙○○好、甲○○均無罪。
    理  由
一、本件公訴意旨略以：被告丁○○因積欠告訴人乙○○新臺幣（下同）一百萬元無
    力償還，竟為圖脫產，於民國（下同）八十八年二月將其所有坐落高雄縣梓官鄉
    ○○段三一三、三一三之二地號土地，權利範圍均為四分之一之土地，虛偽設定
    抵押權五百萬元予其知情之媳即被告甲○○，嗣再將上述土地所有權以假贈與方
    式虛偽移轉登記予其妻即知情之另被告丙○○好，使該管地政承辦人員將上述不
    實事項登載於其所掌之登記簿冊上，足以生損害該管地政機關對登記事務之管理
    及告訴人乙○○債權之受償，因認被告丁○○、丙○○好及甲○○共同涉犯刑法
    第二百十四條之使公務員登載不實罪嫌。
二、按犯罪事實應依證據認定之，無證據不得推定其犯罪事實，刑事訴訟法第一百五
    十四條定有明文。又所謂犯罪事實之證據，係指足以認定被告確有犯罪行為之積
    極證據而言，該項證據且須適合被告犯罪事實之認定，得採為斷罪資料，始足稱
    之。故認定不利於被告之事實，須依積極證據，苟積極證據不足為不利於被告之
    認定時，即應為有利於被告之認定，更不必有何有利之證據，最高法院著有六十
    九年台上字第四九一三號、三十年上字第八一六號判例闡釋甚詳。
三、訊據被告丁○○、丙○○好及甲○○均堅詞否認涉上開偽造文書犯行，被告丁○○辯稱：本件債務係伊兒子戊○○於八十六年八月間向告訴人乙○○借一百萬元
    ，由伊做保，每月月息三分，本均按月給息，嗣於八十八年一月間，戊○○已無
    力清償，原定要向親家即甲○○娘家借錢，所以才會提供系筆土地為甲○○設定
    抵押擔保五百萬元，後來因故沒借成，故在八十八年七月間已經塗銷抵押權；另
    外因伊身體不好，而太太丙○○好辛苦一輩子，所以才想將系筆土地贈與給她養
    好等語引以為辯。而公訴人認被告丁○○等三人共犯使公務員登載不實罪嫌，無
    非以告訴人乙○○之代理人尤律師之指訴，並有本票（債權憑證）、土地登記簿
    謄本二份在卷，並質諸被告甲○○亦稱伊要拿錢給公公（即丁○○），但他說不
    用，所以就設定了等語，及另被告丙○○好則稱不知土地為何過戶贈與之事等語
    ，故認被告等所辯係卸責之詞，茲為起訴依據。
四、茲查：
    （一）、本件債務緣起被告之子戊○○於八十六年八月間向告訴人借款一百萬元
            ，約定月息三分，借期三個月，除戊○○與丁○○共同簽發同面額之本
            票交付告訴人做為憑證外，被告丁○○更提供其所有另筆土地即坐落高
            雄縣梓官鄉○○段第四八五地號，應有部分持分二分之一之地為乙○○
            設定第二順位抵押權一百萬元以資擔保，以上已據告訴人同認無訛，並
            有前述赤崁段第四八五地號農地土地登記簿謄本在卷足佐，被告等上揭
            所陳各語，自堪肯認。而依上揭提供予告訴人擔保之該赤崁段第四八五
            地號土地以觀，面積一千九百五十四平方公尺，每平方公尺公告現值一
            千一百元，依被告丁○○持分二分之一計算，單僅此部分土地公告現值
            已逾新臺幣一百零七萬四千七百元，市價當更不止此數額（被告稱市值
            約值三百萬元，以上可供參考），應足供告訴人債權之確保無虞（該土
            地另有第一順位抵押權，但債權額僅六十萬元）。按刑法第三五六條損
            害債權罪之成立，須行為人有脫產損害債權之直接故意始足稱之，本件
            被告提供之扺押物既足敷確保債權無虞，公訴意旨認定被告有脫產意圖
            ，尚屬缺乏直接證據佐憑為實，核先認定明。
    （二）、次查，本件系爭坐落梓官鄉○○段第三一三、第三一二之二號建地，係
            被告丁○○在八十八年一月三十日送件申辦設定本金債權五百萬元扺押
            權予另被告甲○○，於同年二月二日登記完成；另於八十八年二月二十
            二日以贈與為原因移轉登記予被告丙○○好，此有高雄縣岡山地政事務
            所檢附上述土地登記資料在卷足佐。而查，告訴人係在八十八年三月九
            日始經本院非訟中心核准對共同債務人丁○○，戊○○核發支付命令，
            被告等係在三月中旬許始行收受支付命令，以上有本件八十八年促字第
            一四九六八號支付命令乙件足佐，並為告訴人所不爭執，洵見被告康庚
            辛早在告訴人依督促程序聲請執行之前即已辦妥上述登記程序。按依憲
            法第十五條明文保障人民之財產，即非有法律之限制，人民得自由使用
            收益處分私人財產。茲被告丁○○既非意圖脫產已如前述，而其主觀上
            復認告訴人之債權已有其他土地設定抵押確保無虞，並係在告訴人進行
            強制執行之前已經對本件系爭土地完成設定及贈與登記手續，依以上事
            實參酌，被告上述登記程序應屬財產權之自由處分，當無不法。
    （三）、末查，刑法第二百十四條使公員登載不實罪之成立，須明知為不實之事
            項而使公務員登載於職務所掌之公文書足以生損害於他人始足稱之。本
            件被告丁○○上述登記行為既係對其財產權之自由處分而無不實之處，
            其他被告丙○○好、甲○○配合受讓登記，亦難謂有何共同犯意聯絡。
            至於告訴人乙○○之指訴本即在使被告受刑事訴訟為目的，是其陳述是
            否與事實相符，仍應調查其他證據以資審認，最高法院著有五十二年台
            上字第一三００號判可資參照，職故當不能僅憑告訴人單面之指訴即認
            定被告罪責。
五、綜上所述，公訴意旨認被告丁○○、丙○○好，甲○○共同涉犯偽造文書犯嫌，
    當屬不能證明被告犯罪，且復查無其他積極證據可資認定被告等之罪行，均應依
    法諭知無罪之判決。
據上論斷，應依刑事訴訟法第三百零一條，判決如主文。
本案經檢察官林在培到庭執行職務。
中    華    民    國    八十九    年       三       月        七        日
                              臺灣高雄地方法院刑事第一庭
                                  法  官  朱  盈  吉
右正本證明與原本無異。
如不服本判決，應於判決送達後十日內，向本院提出上訴狀。
                              書  記  官  黃  國  忠
中    華    民    國      八十九      年      三      月      二十二    日


司法院資訊處製作；財團法人民間司法改革基金會備份。
